【裁判字號】    92,上更(二),18
【裁判日期】    921104
【裁判案由】    塗銷所有權移轉登記
【裁判全文】
臺灣高等法院民事判決                            九十二年度上更(二)字第一八號
    上  訴  人  乙○○
    訴訟代理人  黃德賢律師
    被  上訴人  甲○○
    訴訟代理人  郭宏義律師
右當事人間塗銷所有權移轉登記事件，上訴人對於中華民國八十七年九月十一日臺灣
士林地方法院八十七年度訴字第五三七號第一審判決提起上訴，經最高法院第二次發
回更審，本院於九十二年十月二十一日言詞辯論終結，判決如左：
    主    文
上訴駁回。
第二審及發回前第三審訴訟費用由上訴人負擔。
    事    實
甲、上訴人方面：
一、聲明：
  (一)原判決廢棄。
  (二)被上訴人應將坐落臺北市○○區市○段一小段五二號土地，所有權應有部分一萬
  分之二三○，暨其上門牌號碼臺北市○○○路三六號五樓之二房屋（下稱系爭不動
  產），於民國八十六年十二月十一日以贈與為原因所為之所有權移轉登記塗銷。
二、陳述：除與原判決記載相同者，茲引用之外，補稱：
  (一)土地法第四十三條規定登記有絕對效力，係保護因信賴登記而取得不動產所有權
    之第三人，當事人間不能依上開規定，主張登記之公信力。原審誤引最高法院五
    十二年臺上字第九○四號判例，以上訴人現非系爭不動產所有權人，駁回上訴人
    訴請塗銷系爭不動產所有權移轉登記，洵有違誤。
  (二)上訴人告訴訴外人吳青慧詐欺訴訟，係因上訴人向銀行借款約定由吳女繳納利息
    ，因吳女未按時繳付，致上訴人名下所有門牌號碼臺北市○○○路五三號房地遭
    查封，為免系爭不動產亦遭查封，乃與兩造之子施亮州協議登記其名下。此由誠
    泰商業銀行股份有限公司（下稱誠泰銀行）出具之擔保放款備查卡及聯邦商業銀
    行股份有限公司（下稱聯邦銀行）出具之客戶貸放歷史明細表，足證八十六年十
    二月間，上訴人確實積欠銀行七、八百萬元。
  (三)兩造所生五名子女均已成年，上訴人無須為子女提供生活保障，且兩造因感情交
    惡分居多年，被上訴人亦遷回娘家南投縣魚池鄉居住迄今，上訴人訴請離婚雖遭
    駁回，惟兩造既已感情交惡，上訴人自不可能為節省區區增值稅之利益，犧牲系
    爭不動產之高額價值而贈與被上訴人。且施亮州陳明當時在臺北縣汐止市某仲介
    公司服務，上訴人既願將系爭不動產登記施亮州名下，自全權授權其處理，待過
    戶後一併計算增值稅及相關過戶手續費，施亮州證稱系爭不動產登記為被上訴人
    名下，係因夫妻間的贈與免徵增值稅云云，自不足採。兩造就系爭不動產並無贈
    與合意，況且，上訴人若有意贈與被上訴人，何以再將系爭不動產設定新臺幣（
    下同）一千五百萬元抵押權予施亮州之理。
  (四)上訴人就系爭不動產原擬先信託登記於施亮州名下，詎施亮州未徵得上訴人同意
    ，擅自以贈與為原因移轉被上訴人，並將所有權人為被上訴人之系爭不動產所有
    權狀影本交付上訴人，上訴人發現後詢問，施亮州稱因節稅而移轉被上訴人，且
    被上訴人已設定一千五百萬元抵押權予伊等語，企圖安撫上訴人，上訴人不從，
    施亮州為矇騙上訴人，竟偽造所有權人為施亮州之假所有權狀放入紙袋交付上訴
    人，迨上訴人於八十七年四月間領回房客交付之房屋稅繳款通知書，始知系爭不
    動產仍登記在被上訴人名下，即委請張曼隆律師代為處理，並未詳查施亮州交付
    之文件，施亮州向張曼隆律師表示如要訴請塗銷登記，其將去自首，上訴人於八
    十七年五月二十一日起訴時，尚不知所有權狀為偽造，直至上訴人應巫坤陽律師
    要求，同年五月二十七日前往臺北市建成地政事務所申請系爭不動產最新之土地
    及建物登記謄本，經楊秀治課長告知，始知施亮州交付所有權人為施亮州之所有
    權狀係偽造，隨即透過張曼隆律師央請楊秀治課長不要移送法辦，業經證人張曼
    隆律師及楊秀治課長證述甚詳，且與證人巫坤陽律師所證相符，巫坤陽律師因事
    隔多年，另稱沒有印象要上訴人提出系爭不動產謄本等語，無礙本件事實之認定
    。該所有權人為被上訴人之所有權狀目前仍在被上訴人持有中，上訴人當時僅持
    有影本，施亮州並未將正本交上訴人後再轉交被上訴人，否則上訴人早已扣留，
    豈可能讓施亮州轉交被上訴人之理。
  (五)上訴人於八十一年十月十二日取得系爭不動產，兩造所生子女除施宛佑已死亡外
    ，上訴人所有其他坐落臺北市○○○路六四巷一○弄二號三樓房地均登記在兩造
    子女即施亮州、施捷元、施宛佑（由其繼承人繼承）、施岳呈共有。
三、證據：除援用第一審所提證據外，補提建物登記謄本、臺灣士林地方法院八十七
    年度婚字第二六四號、本院八十七年度家上字第三○五號民事判決、最高法院八
    十八年度臺上字第二七八五號民事裁定、聯邦銀行客戶貸放歷史明細表、誠泰銀
    行擔保放款備查卡、民事庭通知書為證。
乙、被上訴人方面：
一、聲明：上訴駁回。
二、陳述：除與原判決記載相同者，茲引用之外，補稱：
  (一)上訴人為清償外遇女子吳青慧債務，於八十七年三月十六日，將所有上開門牌號
    碼臺北市○○○路五三號房地出賣訴外人劉家盛，兩造之子施亮州唯恐上訴人財
    產全數被騙光，希望上訴人將名下一棟房屋贈與被上訴人，以保障家庭生活，上
    訴人因夫妻間贈與免徵增值稅，同意將所有系爭不動產贈與被上訴人，惟為避免
    被上訴人處分，要求被上訴人設定一千五百萬元抵押權予施亮州，被上訴人因無
    力管束上訴人婚外情行為，同意贈與及設定抵押權。被上訴人取得系爭不動產所
    有權乃上訴人贈與，目的係在保產，與兩造感情因素無關。上訴人移轉後反悔索
    取未果，嗣後於八十七年五月二十九日訴請離婚，欲以此證明兩造感情不睦，不
    可能將系爭不動產贈與被上訴人，自非可取。
  (二)依臺灣臺北地方法院檢察署八十六年度偵字第二四五五八號不起訴處分書及上訴
    人與訴外人吳青慧於八十七年二月十日簽訂之和解書可知，上訴人對吳青慧有五
    千餘萬元債權，並無債務，上訴人主張因與他人訴訟避免房屋遭查封、怕吳青慧
    查封房子，才過戶云云，與事實不符。又上訴人非與銀行有訴訟，其對聯邦銀行
    之欠款，早於八十六年九月十九日清償完畢，與事後於同年十二月辦理之本件贈
    與無關。至上訴人對誠泰銀行所負六百八十六萬元債務，業於八十七年二月四日
    清償完畢，足見上訴人並非無資力怕查封。上訴人於原審主張為避免系爭不動產
    被查封而借施亮州之名登記，嗣因無法證明施亮州願代繳交土地增值稅及贈與稅
    ，於更(一)審程序改稱將系爭不動產信託登記予施亮州，皆係為取回系爭不動產憑
    空捏造。
  (三)上訴人主張施亮州將系爭不動產移轉予被上訴人後，為取信上訴人，乃偽造所有
    權人為施亮州之所有權狀交付上訴人，迨起訴後，因巫坤陽律師要求提供最新登
    記謄本，而持上開偽造所有權狀向地政事務所申請謄本，始知施亮州交付假權狀
    乙事，惟證人巫坤陽律師於本院更(一)審證稱沒印象打電話要上訴人提出登記謄本
    ，而證人楊秀治之證言，不足證明所有權狀係何人偽造，證人張曼隆律師雖證稱
    起訴後第二天，上訴人拿所有權狀去地政機關被發現是偽造的，打電話給伊，起
    訴前施亮州打電話給伊說不要起訴，不然他要去自首等語，惟其係上訴人原審之
    訴訟代理人，證言本易偏頗，且上訴人起訴狀係張曼隆律師撰寫，並已附最新之
    土地及建物登記謄本，上訴人至遲於斯時應已知系爭不動產登記在被上訴人名下
    ，竟於起訴後復持偽造之所有權狀至地政機關申請謄本，顯不合常情。又施亮州
    於本院更(一)審證稱伊因上訴人欲索回贈與之系爭不動產，乃表示除非伊去自首說
    此事是伊自作主張才有可能，並非承認系爭不動產之假所有權狀係伊偽造，證人
    張曼隆律師之證言亦不足證明施亮州為欺矇上訴人而偽造所有權狀。且依證人施
    亮州證述，可知地政事務所換發之新所有權狀，係由施亮州先交上訴人保管，施
    亮州回彰化時再向上訴人取回交被上訴人，該真正所有權狀施亮州及上訴人均曾
    保管過，而地政事務所發現上訴人持假所有權狀申請謄本，即將該假所有權狀原
    本扣留迄今，上訴人若非事先影印，應不會持有假權狀影本，並於本件訴訟中提
    出，由上訴人提出假權狀影本，足證上訴人辯稱假所有權狀遭地政機關扣留前不
    知情，並不可採。
三、證據：除援用第一審所提證據外，補提不動產異動索引、土地及建物登記謄本為
    證。
丙、本院依職權訊問證人施亮州。
    理    由
一、上訴人主張：伊為系爭不動產之原所有人，因伊於八十六年十二月間在外負債，
    為避免系爭不動產被查封，遂與兩造之子施亮州商議，暫將系爭不動產信託登記
    於施亮州名下，並授權施亮州辦理登記手續，詎施亮州竟擅將系爭不動產以贈與
    為由，於同年十二月二十七日移轉登記予被上訴人，兩造並無贈與及移轉所有權
    之合意，系爭不動產登記為被上訴人所有，已侵害伊之所有權等情，依民法第七
    百六十七條規定，求為命被上訴人將系爭不動產於八十六年十二月二十七日以贈
    與為原因所為之所有權移轉登記塗銷之判決。
二、被上訴人則以：上訴人近幾年因外遇遭外遇女子騙走數千萬元，為防止上訴人所
    有財產被騙光，兩造之子施亮州乃出面與上訴人協商，請上訴人撥出名下部分財
    產贈與伊，以保障全家生活，以免兩造數十年辛苦所得毀於一旦，上訴人同意，
    並將系爭不動產移轉登記所需文件交施亮州辦理，伊亦同意受贈，兩造有贈與合
    意，上訴人不得反悔藉詞索回系爭不動產等語，資為抗辯。
三、查兩造為夫妻關係，系爭不動產原為上訴人所有，於八十六年十二月二十七日以
    贈與為原因，移轉登記為被上訴人所有，被上訴人於八十七年二月十三日以系爭
    不動產設定一千五百萬元抵押權予兩造之子施亮州之事實，為兩造所不爭執，並
    有上訴人提出之土地及建物登記謄本、上訴人訴請與被上訴人離婚敗訴之臺灣士
    林地方法院八十七年度婚字第二六四號、本院八十七年度家上字第三○五號民事
    判決、最高法院八十八年度臺上字第二七八五號民事裁定在卷可憑（見原審卷第
    九至一二頁、本院上更(一)字卷第三九至五○頁），堪信為真實。
四、上訴人主張：伊因八十六年間對外負債，為免系爭不動產遭查封，與兩造之子施
    亮州協商將系爭不動產暫時信託登記予施亮州，並未同意贈與移轉被上訴人等語
    ，惟為被上訴人所否認，並以前開情詞抗辯。經查：
  (一)系爭不動產於八十六年十二月二十七日由上訴人以贈與為原因，移轉登記為被上
    訴人所有如前述，上訴人主張：伊因為免系爭不動產遭查封，而與兩造之子施亮
    州協商信託登記予施亮州，並未同意贈與移轉被上訴人等語，與土地登記謄本記
    載不符，依舉證分配原則，應由上訴人負責舉證。
  (二)證人即兩造之子施亮州證稱：上訴人和伊討論要過戶給被上訴人時，只有伊、伊
    弟在場，伊弟已去世，講好後，因伊在仲介公司做事，上訴人就將相關資料交給
    伊，事後伊跟被上訴人電話聯絡，被上訴人也同意，就把資料寄給伊辦過戶。辦
    完過戶後，伊就把權狀交還給上訴人，．．．因當時上訴人外面有女人，伊怕他
    錢被騙光，所以才將房地過戶給被上訴人，辦過戶完後上訴人後悔，一直吵要過
    戶回來，伊只好去設定抵押，當時兩造都同意，抵押設定好後他項權利證明書伊
    有拿給上訴人看，看完之後就放在伊那裡。設定抵押金額一千五百萬元是認為房
    子有這個價錢，而且怕被上訴人將房子移轉出去，所以設定金額高一點。辦完抵
    押後我就將權狀及他項權利證書交給上訴人，過一陣子取回，權狀交給被上訴人
    ，現在權狀仍在被上訴人那裡，他項權利證書在伊那裡。當時只是為了保全全家
    的財產，伊與伊弟商量後請求上訴人將房地過戶在被上訴人名下，且經過他同意
    才將資料交給伊，並未考慮稅的問題，因夫妻贈與免稅，就用贈與來辦。就伊所
    知在講房地要過戶給被上訴人時，上訴人是否有負債伊不清楚，但是伊和伊弟是
    因怕上訴人再被騙，所以要求登記給被上訴人，．．．除本件房地外，兩造婚姻
    中取得的不動產沒有登記在被上訴人名下，其他有些登記在伊兄弟名下（見本院
    上更(二)字卷第三五、三六頁）。．．上訴人說是要給被上訴人，當時伊在場。伊
    於八十六年發現上訴人有大量金錢流出，後來發現都流入一女子名下，所以伊向
    上訴人說這樣下去全家無保障，上訴人才同意名下兩棟房屋中之一棟給被上訴人
    ．．．等語（見原審卷第三○頁），與系爭不動產登記謄本記載，系爭不動產於
    八十六年十二月二十七日由上訴人以贈與為原因移轉登記予被上訴人後，被上訴
    人於八十七年二月十三日將系爭不動產設定一千五百萬元抵押權予施亮州之情節
    相符，尚無法為上訴人所稱伊因為免系爭不動產遭查封而與施亮州協議暫登記予
    施亮州等情之有利認定。
  (三)次查，上訴人於起訴狀主張：「民國八十六年十二月原告（指上訴人）與他人訴
    訟，為避免房屋遭查封，遂與原告兒子施亮州商議，先行借用其名義將上開房地
    移轉登記於施亮州名下，待訴訟結束後再回復原告所有。．．．施亮州為節稅遂
    逕自將系爭房地移轉登記於被告（指被上訴人）名下」等語（見原審卷第六頁）
    ，於原審審理時改稱：「我是怕吳青慧 (上訴人之堂兄弟施豐國之妻，被上訴人
    指稱其為上訴人之外遇對象）查封我房子，才過戶掉」等語（見原審卷第五二頁
    ），並提出臺北地方法院檢察署八十六年度偵字第二四五五八號不起訴處分書及
    上訴人與訴外人吳青慧於八十七年二月十日簽訂之和解書為證（見原審卷第三九
    至四二頁），惟依前開不起訴處分書所載，上訴人係以訴外人吳青慧以資金周轉
    為由，先後向伊詐騙借款五千餘萬元等事實，對吳青慧提出詐欺告訴，經檢察官
    以上訴人交付借款並無陷於錯誤為由為不起訴處分，而前揭和解書記載吳青慧對
    於上訴人之債務計五千餘萬元，約定應按期清償，並由吳青慧提供第三人嚴碧月
    所有不動產設定抵押權予上訴人為擔保等情，依上訴人所提前開文書內容，應係
    吳青慧對上訴人負有五千餘萬元債務，上訴人係債權人，吳青慧為債務人，焉有
    債權人擔心債務人查封財產之理，故上訴人提出前開文書證明其與吳青慧訴訟避
    免房屋遭吳女查封，才與施亮州約定將系爭不動產移轉予施亮州云云，前後矛盾
    ，尚難遽予採信。上訴人於上訴後改稱：伊告訴吳青慧詐欺訴訟，係因伊向銀行
    借款約定由吳女繳納利息，吳女未按時繳付，影響伊對銀行之償債能力，伊提出
    刑事告訴後，吳女仍未清償借款，伊恐銀行求償致系爭不動產遭查封，乃與施亮
    州協議登記施亮州名下云云（見本院上字卷第一○六頁），並提出聯邦銀行客戶
    貸放歷史明細表、誠泰銀行擔保放款備查卡為證（見本院上字卷第一○九、一一
    ○頁）。惟查，依上開聯邦銀行客戶貸放歷史明細表所載，上訴人積欠該銀行之
    借款，早於系爭不動產辦理贈與移轉予被上訴人之八十六年十二月前之同年九月
    十九日即已清償完畢，而前揭誠泰銀行擔保放款備查卡，固載明上訴人於八十六
    年十月二十七日向該銀行借款六百八十六萬元，但亦記載已於八十七年二月四月
    清償完畢，依其記載該借款期間為一年，而上訴人於借款後三個月餘即清償完畢
    ，並未逾借款期限，自難僅憑該借款資料，遽為系爭不動產移轉登記予被上訴人
    之八十六年十二月間，上訴人有受該銀行追償查封系爭不動產之認定，上訴人據
    此主張為恐系爭不動產遭銀行查封而辦理移轉，亦屬無據。
  (四)又就令上訴人主張欲將系爭不動產登記施亮州以圖暫時脫產屬實，惟上訴人與施
    亮州為父子關係，彼等間辦理不動產所有權移轉，須繳納土地增值稅或贈與稅，
    被上訴人陳明本件增值稅依一般稅率計算約二百五十餘萬元，以自用住宅稅率計
    算則為四十六萬元，贈與稅須四十三萬元以上等語，為上訴人所不爭，前開應納
    稅額非屬少數，施亮州當時任職房屋仲介業，熟稔不動產移轉登記之程序，上訴
    人倘欲辦理移轉登記予施亮州，理應交付應納之增值稅或贈與稅予施亮州以憑辦
    理，始符常情，然上訴人不否認並未交付前開應納稅額予施亮州，且自承並未告
    訴施亮州有關繳納稅額之事，僅稱：兩造感情交惡，其豈有可能節省區區增值稅
    之利益，而犧牲系爭不動產之高額價值交付予形同陌路之被上訴人。其全權授權
    施亮州處理，待過戶後一併計算增值稅及相關之過戶手續費等語（見本院上更(一)
    字卷一○九、一一○頁，上更(二)字卷第九八、九九頁），顯違常情，亦不足為上
    訴人與證人施亮州約定移轉系爭不動產予施亮州之證明。
  (五)再查，上訴人係於八十七年五月二十一日提起本件訴訟，就其於何時知悉系爭不
    動產移轉登記於被上訴人名下，同年月二十日擬具之起訴狀稱：「今年四月間該
    房地承租公司收到房屋稅繳款書並通知原告領回後，才發現房地已登記為被告（
    即被上訴人）」等語，並提出八十七年度房屋稅繳款書為證（見原審卷第六、一
    三頁）。嗣改稱：「原告（指上訴人）在不知情下，於八十七年五月二十一日持
    偽造之權狀欲至建成地政事務所申請土地及建物謄本，經該所發現權狀係偽造始
    知上開事實」等語（見原審卷第三七頁反面），前後已不相符，且上訴人於八十
    七年五月二十一日起訴時即附系爭不動產於同年月一日申領之土地及建物登記謄
    本，上載系爭不動產所有人為被上訴人，並據以起訴，所稱迨八十七年五月二十
    一日始知系爭不動產登記於被上訴人名下云云，顯與事實不符。且上訴人既主張
    伊於八十六年四月間發現系爭不動產登記為被上訴人所有如前述，在同年五月二
    十一日檢具同年五月一日申請所有人為被上訴人之系爭不動產登記謄本對被上訴
    人起訴，卻稱於同日持偽造之系爭不動產所有權狀申請土地及建物登記謄本，欲
    供本件訴訟之用，亦與常情有違。雖證人即上訴人於原審之訴訟代理人張曼隆律
    師證稱：於起訴後第二天，上訴人拿著所有權狀去地政機關，被發現是偽造的，
    他打電話給我，我要他將電話轉給地政事務所課長，我向地政事務所課長商量，
    他們有父子關係能否從輕發落，不要移送。．．．等語（見本院上字卷第六六頁
    ），而上訴人所稱伊係應原審訴訟代理人張曼隆律師委任之複代理人巫坤陽律師
    之要求，前往申領系爭不動產登記謄本云云，惟證人巫坤陽律師證稱：伊沒有印
    象伊有打電話給上訴人叫他提出土地及建物謄本．．．，印象中是上訴人認為施
    亮州將上訴人名下不動產過戶給被上訴人是偽造的，張律師有打電話給施亮州，
    問及何以會這樣過戶。至於有無經過上訴人同意，伊不清楚等語（見本院上更(一)
    字卷第七五頁），衡之上訴人起訴已附同年月申領之系爭不動產登記謄本，並無
    再申領供本件訴訟之用之必要，且據張曼隆律師、巫坤陽律師之證言，均未能證
    明有再要求上訴人請領系爭不動產登記謄本之事實，再據證人即建成地政事務所
    課長楊秀治證稱：（提示偽造所有權狀，影本附於原審卷第四五之一、四六頁）
    伊看過偽造之所有權狀影本，好幾個月前有一位民眾因為產權有爭議無法解決到
    服務台來，服務台將權狀拿給伊看，經伊查過施亮州並無產權，而且權狀不是地
    政機關核發的，伊才交政風室查，後來政風室如何處理伊不知，其他的事情伊也
    不清楚。．．當時有一人自稱是上訴人的律師，說他們是自己人要私下解決，叫
    我們不要處理等語（見本院上字卷第三八頁），於更審後證稱：有一個先生拿一
    份不是建成地政事務所核發土地所有權狀，所有權人登記為施亮州，稱這權利範
    圍與地籍登記不符，伊發現這不是伊地政事務所核發，就交給政風處理．．．（
    你是否稱有一個自稱乙○○的律師說要私下解決等語？）時間久了，伊也忘了，
    事情發生時，可能有，但伊現在忘了。可能有人打電話來關心這件事等語（見本
    院上更(一)字卷第七二、七三頁），所稱上訴人係為「產權爭議」或「權利範圍與
    登記不符」而持偽造之所有權狀赴地政事務所詢問乙節，與上訴人主張係為「申
    領系爭不動產登記謄本」而提出偽造所有權狀等情，亦不吻合，足證上訴人所稱
    係欲申領供本件訴訟之用而持偽造之所有權狀前往地政事務所云云，不足採信。
    又證人張曼隆律師雖證稱：起訴前施亮州打電話給伊，跟伊講不要起訴，不然他
    要去自首，當時伊也不清楚是怎麼一回事，後來所有權狀被扣留，伊才清楚是怎
    麼回事等語（見本院上字卷第六六頁），似認該偽造之所有權狀乃證人施亮州交
    付上訴人，惟此乃證人臆測之詞，尚非親自之見聞，尚非可驟予採信，何況，訊
    之證人施亮州證稱：伊不曉得偽造的所有權狀哪裡來的，．．．房子過戶．．．
    辦好後，權狀伊有先拿給上訴人看，權狀就放在上訴人那邊一段時間，後來伊向
    上訴人要，回彰化再交給被上訴人．．．，辦過戶完後上訴人後悔，一直吵要伊
    過戶回來，伊只好去設定抵押給伊，當時兩造都同意，抵押設定好後他項權利證
    明書伊有拿給上訴人看，看完後就放在伊那裡。．．．辦完抵押後伊將權狀及他
    項權利證書交給上訴人，過一陣子取回，權狀交給被上訴人，現在權狀仍在被上
    訴人那裡，他項權利證書在伊那裡，．．．起訴後，張曼隆律師打電話與上訴人
    ，電話轉給伊，張律師叫伊過戶回來，他當時並沒有說上訴人拿假權狀去事務所
    ，被事務所沒收的事。後來上訴人要伊過戶辦回來，伊說自首的事情是指到地政
    機關把過戶辦回來，但是伊說不可能的事情。假權狀的事是到訴訟時伊才知道等
    語（見本院上更(二)字卷第三五至三七頁），佐以系爭不動產設定抵押權予施亮州
    係八十七年二月十三日，有前開土地及建物登記謄本足參，本件載有被上訴人名
    義之所有權狀原本係由被上訴人保管中，已據被上訴人提出該權狀原本經本院當
    庭核對無訛（見本院上更(二)字卷第八八頁），而該偽造之權狀，於上訴人行使當
    時業經地政事務所人員扣留，為兩造所不爭，並經證人楊秀治供述明確如前述，
    惟參酌上訴人於原審提出真正及偽造之系爭不動產所有權狀影本及他項權利證明
    書影本各一份為證（見原審卷第四三至四七之一頁），足證上訴人不僅曾持有偽
    造之所有權狀原本，且亦持有被上訴人名義之真正所有權狀影本及施亮州名義之
    他項權利證明書影本，而真假所有權狀影本既均為上訴人持有中，而各該真、假
    所有權狀上，除「權利人」及「統一編號」欄分別記載被上訴人與施亮州之姓名
    及
    均相同，上訴人同時持有內容除所有權人姓名及
    假所有權狀如係施亮州所交付，上訴人不難發現與被上訴人名義之權狀相同，理
    應知悉其一必為假，焉有持之前往核發權狀之主管機關地政事務所行使之理？上
    訴人既無法證明該假所有權狀為施亮州所偽造，自難進而推論施亮州為免上訴人
    發現伊未依上訴人指示將系爭不動產移轉登記予己而交付該偽造之所有權狀，以
    取信上訴人，亦無從據此證明上訴人與施亮州協議移轉登記系爭不動產予施亮州
    之事實。
五、上訴人主張與施亮州約定移轉系爭不動產所有權予施亮州之緣由前後不一，相互
    矛盾，業如前述，其未能證明其持以行使之偽造所有權狀係施亮州所交付，復未
    與施亮州就關於辦理移轉登記予施亮州所需繳納之數十萬至數百萬增值稅或贈與
    稅如何繳納於移轉登記前與施亮州協商，復經證人施亮州證述上訴人同意將系爭
    不動產移轉登記予被上訴人，因兩造為夫妻關係，夫妻贈與免稅，就用贈與來辦
    等情，且系爭不動產已以贈與為原因移轉登記予被上訴人等情如前述，上訴人既
    未能提出反證證明兩造無贈與及移轉登記之合意，其據民法第七百六十七條規定
    ，訴請被上訴人將系爭不動產於八十六年十二月十一日以贈與為原因所為之所有
    權移轉登記塗銷，為無理由。原審為上訴人敗訴判決，其理由雖有不同，惟結論
    並無二致，仍應予以維持。上訴意旨指摘原判決不當，聲明廢棄，為無理由，應
    予駁回。
六、兩造其餘攻擊防禦方法，核與判決結果不生影響，不予一一論述，附此敘明。
七、據上論結，本件上訴為無理由。依民事訴訟法第四百四十九條第二項、第七十八
    條，判決如主文。
中      華      民      國    九十二    年      十一      月      四    日
                              民事第五庭
                                  審判長法  官  黃  熙  嫣
                                        法  官  鄭  傑  夫
                                        法  官  黃  雅  惠
正本係照原本作成。
如不服本判決，應於收受送達後二十日內向本院提出上訴書狀，其未表明上訴理由者
，應於提出上訴後二十日內向本院補提理由書狀（均須按他造當事人之人數附繕本）
上訴時應提出委任律師或具有律師資格之人之委任狀；委任有律師資格者，另應附具
律師資格證書及釋明委任人與受任人有民事訴訟法第四百六十六條之一第一項但書或
第二項（詳附註）所定關係之釋明文書影本。
中      華      民      國    九十二    年      十一    月      五      日
                                        書記官  徐  淑  琴
附註：
民事訴訟法第四百六十六條之一（第一項、第二項）：
對於第二審判決上訴，上訴人應委任律師為訴訟代理人。但上訴人或其他法定代理人
具有律師資格者，不在此限。
上訴人之配偶、三親等內之血親、二親等內之姻親，或上訴人為法人、中央或地方機
關時，其所屬專任人員具有律師資格並經法院認為適當者，亦得為第三審訴訟代理人
。


司法院資訊處製作；財團法人民間司法改革基金會備份。
